【裁判字號】    89,上更(一),79
【裁判日期】    901113
【裁判案由】    履行契約
【裁判全文】
臺灣高等法院臺南分院民事判決  八十九年度上更(一)字第七九號
      上  訴  人    甲○○
      被上訴人      嘉義縣政府
      法定代理人    李雅景
右當事人間請求履行契約事件，上訴人對於中華民國八十六年五月二十八日臺灣嘉義
地方法院八十五年度訴字第四六八號第一審判決提起上訴，經最高法院發回更審，上
訴人並為訴之追加，本院判決如左：
      主      文
上訴及追加之訴均駁回。
第二審（包括追加之訴）及發回前第三審除確定部分外之訴訟費用由上訴人負擔。
追加之訴部分假執行之聲請駁回。
      事      實
甲、上訴人方面：
一、聲明：求為判決：(一)被上訴人應將坐落嘉義市○○段○○段八號土地上之建物，
    即門牌號碼嘉義市○○路五三八號一樓，依嘉義市政府核准之竣工圖予以完成，
    並點交予上訴人。(二)被上訴人應給付上訴人新台幣（下同）壹佰萬捌仟壹佰陸拾
    元，及其中陸拾玖萬捌仟壹佰陸拾元自訴狀送達之翌日起至清償日止，其中參拾
    壹萬元自民國九十年七月二十八日起至清償日止，均按年息百分之五計算之法定
    利息。(三)上訴人願供擔保請准予宣告假執行。
二、陳述：除與原審及本院前審判決記載相同者，茲引用之外，補稱：
（一）本件依嘉義市政府之覆函可知，系爭建物依建照執照所載，其結構部分係標示
      ＲＣ造，所謂ＲＣ造乃指鋼筋混凝土，然系爭建物因九二一大地震造成外牆剝
      落，上訴人發現建物外牆竟然係使用磚造，顯見系爭建物仍未符合使用執照設
      計圖。
（二）本件上訴人係請求自八十四年三月三十一日起至八十六年一月三十一日止之遲
      延給付損害賠償（自八十六年二月一日以後之請求保留），其中六十九萬八千
      一百六十元部分之賠償請求係以每月租金一坪為二千九百五十八元作依據，有
      鄰地房屋租賃契約書可証及同一大樓第三樓層之租賃契約書可稽，另三十一萬
      元部分係上訴人在該期間繳納貸款利息之損害，可向貸款行庫即嘉義市第二信
      用合作社函查可證。
（三）系爭房地至八十五年十一月二十七日為止，確有未依照竣工圖施工完成，及掌
      上開發股份有限公司（下稱掌上公司）無法依照竣工圖將一樓房地交付予被上
      訴人之事實存在，此有被上訴人所為函文可稽，及被上訴人在原審八十四年重
      訴字第五十九號另案訴請掌上公司必須依照嘉義市政府審核之竣工圖將第一層
      樓附圖部分拆除木板隔間交付予被上訴人等情可證。事實上，系爭建物由訴外
      人掌上公司興建完成並取得使用執照之後，並未交付予被上訴人而直接由該公
      司之負責人徐明德將一樓建物之一部分出租予他人使用，致上訴人及其他共有
      人無法使用系爭建物，為此，上訴人與其他共有人乃認徐明德涉有竊佔罪嫌，
      而對徐明德提起自訴（即原審八十五年度自字第十二號案），於該自訴案審理
      中，徐明德辯稱：系爭建物係由掌上公司與被上訴人合建，依合建契約，被上
      訴人固取得系爭建物之所有權，惟掌上公司卻尚未依約將系爭建物交付被上訴
      人，系爭建物始終在徐明德之占有使用中，被上訴人從未占有系爭建物云云，
      另依原審八十四年重訴字第五十九號被上訴人對掌上公司提起請求履行契約，
      請求掌上公司交付系爭建物一案，更足以証明被上訴人從未占有系爭建物，則
      被上訴人既未曾占有系爭建物，自無法將系爭建物點交予上訴人，此乃易明之
      理。
（四）依證人蔡清泉、侯有義在鈞院之證詞，可證明下列事項：
    (1)八十五年十一月八日及八十五年十一月廿三日兩造開協調會時系爭建物仍未符
      合使用執照上之設計圖。
    (2)符合使用執照上之竣工圖（即設計圖）係兩造訂立買賣契約時之約定，並非僅
      係被上訴人對案外人掌上建設公司之要求。
    (3)八十四年二月二十二日全体承購戶在被上訴人督導下（被上訴人派林世明列席
      ），有選出十七位代表，要與被上訴人辦理點交，侯有義係十七位代表之一，
      蔡清泉太太賴麗卿係購買戶，由蔡清泉代表其配偶參與各項開會事宜。
    (4)是項會議記錄經被上訴人肯認，故往後被上訴人給予購買戶之公文其抬頭受文
      者均稱呼「雙子星地上一樓所有權人代表」、或「雙子星地上一樓產權共有人
      代表」。
    (5)有關點交事宜，形式上固然係應點交予全体購買戶，然全体購買戶既已選出十
      七位代表辦理點交，並經被上訴人認可，則只要十七位代表出席辦理點交，即
      可發生受領效力，再且，有時被上訴人甚至只要求十七位代表中只要推派五至
      六人代表參加點交，即可發生受領效力。
    (6)兩造係在八十三年六月中旬簽訂買賣契約，在簽約前夕，兩造之買賣合意確係
      「有關將來買賣標的物之交接，當以符合使用執照設計圖之原則下辦理現況交
      屋」（請參閱被上訴人八十三年六月七日83年府財產字第五八六三九號函文）
      ，故雙方所訂買賣契約上第八條所謂：「本買賣標的依現況出售房屋．．．」
      即係指依「符合使用執照設計圖之原則下辦理現況交屋」。
（五）証人林世明為被上訴人之員工，其證詞難期客觀公正，所言不實，上訴人予以
      否認之。
三、證據：除援用第一審所提證據外，補提照片四張、被上訴人八十三年六月七日、
    八十四年四月二十五日、八十五年九月五日、八十五年十月一日函文、八十五年
    十一月八日、十一月二十三日點交協調會議記錄、八十四年二月二十二日共有人
    會議紀錄、八十四年二月二十八日申請書等影本為證，及聲請訊問證人蔡清泉、
    侯有義、賴麗卿，並向嘉義市政府函查系爭建物建造執照關於結構部分之記載、
    竣工圖、設計圖與使用執照之意義及區別等項，暨向嘉義市第二信用合作社函查
    以系爭建物抵押貸款所繳納利息之數額，另聲請調閱台灣嘉義地方法院八十五年
    自字第十二號刑事卷及八十四年重訴字第五十九號民事卷，及命被上訴人查報參
    與八十五年十一月八日開會之人員名冊暨提出本件買賣點交之全部往返公文。
乙、被上訴人方面：
一、聲明：求為判決駁回上訴，如受不利判決，願供擔保免為假執行。
二、陳述：除與原審及本院前審判決記載相同者，茲引用之外，補稱：
（一）最高法院發回意旨，雖對上訴人請求被上訴人就系爭建物其買受部分依據嘉義
      市政府核准之竣工圖予以完成並點交上訴人部分廢棄發回，惟查本件係請求履
      行契約，依據兩造所訂系爭買賣契約書第二條約定：本大樓地上第一層係屬「
      分別共有關係」並以「密封式」建築，依民法及相關建築法規定，本買賣標的
      ，應「共同經營，不得自行隔間使用」。因為採密封式建築，所以採全部所有
      人依其持分共同經營方式，不得自行隔間使用，因此買賣時並無約定各人之特
      定使用範圍或舖位，要由第一層買受人共同或共同委任人點交，再協議經營方
      式，此由系爭買賣契約書及各次點交記錄（均附一審卷）即可證明，上訴人也
      從未主張有約定特定使用範圍或舖位，事實甚為明確，被上訴人依系爭買賣契
      約確無法將特定使用範圍或舖位點交給上訴人。
（二）最高法院發回意旨另謂：被上訴人於八十五年十一月十六日所發八五府財產字
      第一三四八九六號函所附之八十五年十一月八日「金財神百貨廣場（原雙子星
      大樓）地上一樓」點交協調會議紀錄經載明「有關點交事宜，缺失部分依竣工
      圖為準，現正由建築師公會鑑定中，俟鑑定結果辦理」，依該函件所附之「金
      財神百貨廣場（原雙子星大樓）地上一樓」點交協調會議紀錄觀之，該次點交
      協調會，出席者既有系爭建物共有人代表、建造人掌上公司及被上訴人之代表
      、律師等，則其結論所載「(三)有關點交事宜，缺失部分依竣工圖為準，現正由
      建築師公會鑑定中，俟鑑定結果辦理」之協議，是否僅成立於掌上公司與被上
      訴人間，而不包括被上訴人與上訴人等系爭建物共有人在內？殊非無疑。原審
      未詳加研求，逕為相反之認定，已嫌速斷。況上訴人於原審曾提出被上訴人八
      十四年四月二十五日八四府財產字第四三○八八號函及同年八四府財產字第五
      六一八○號函（見原審卷第一宗六九、七○頁），而該二函件之正本均寄給系
      爭建物之建造人掌上公司，副本則寄給系爭建物產權共有人代表及系爭建物所
      屬商場管理委員會，其主旨均要求掌上公司迅速依使用執照竣工圖辦理點交，
      衡此情形，似見「依竣工圖辦理點交」非僅屬於被上訴人與掌上公司間之約定
      等語。但查：
    (一)八十五年十一月八日「金財神百貨廣場（原雙子星大樓）地上一樓」點交協調
      會議並無律師到場，該會議紀錄也無律師簽名，最高法院謂有律師出席，似有
      誤會。
    (二)本件買賣成立時房屋已建好，並經嘉義市政府依據竣工圖檢驗合格發給使用執
      照才出售，買受人於購買時均可查看房屋之狀況，因此雙方同意依現況出售。
      依一般社會生活習慣，購買已建好之房屋，均依現況買賣及交付，並無依竣工
      圖點交者，購屋者於訂約前必定查看房屋始願購買，本件係經上訴人查看房屋
      現況後同意依現況買受至明。
    (三)被上訴人並無對上訴人承諾依照竣工圖點交，買賣契約書第八條約定依現況出
      售，當然依約定現況交付，依據一般已蓋好房屋之買賣習慣，也都是現況點交
      。但被上訴人為政府機關，希望能和諧解決問題，因此一再協調，並本於合建
      契約關係要求承建人掌上公司依竣工圖交付房屋給被上訴人，八十四年八月十
      八日向一審法院起訴請求，有判決書影本附第一審為證。八十五年十一月八日
      該案正在一審審理中，因此「金財神百貨廣場（原雙子星大樓）地上一樓」點
      交協調會，才記載結論(三)「有關點交事宜，缺失部分依竣工圖為準，現正由建
      築師公會鑑定中，俟鑑定結果辦理」，此係被上訴人對掌上公司之要求。至於
      被上訴人八十四年四月二十五日八四府財字第四三○八八號函及同年八四府財
      產字第五六一八○號函，係因當時被上訴人準備對掌上公司訴訟，本於定作人
      關係請求承建人掌上公司履行承建人債務，並非同意變更兩造間買賣房地之契
      約內容。蓋本件被上訴人與掌上公司間之契約為合建契約，依通說係承攬與買
      賣之混合關係，而被上訴人與上訴人間之契約為房地買賣契約，上開兩種契約
      關係，當事人不同，內容不同，契約之權利義務關係亦不相同，被上訴人對掌
      上公司依據承攬關係請求交付符合契約品質之工作物（民法第四百九十二條）
      ，而被上訴人與各購買人間之買賣契約係約定「本買賣標的依現況出售」，兩
      種契約關係之法律效果並不相同。被上訴人本於定作人之債權，善盡政府機關
      之職責，並照顧各承購戶，因此依據合建契約對承攬人要求，並不因而增加對
      承購戶間之出賣人義務，不因為被上訴人對承攬人之督促、要求，而認定對承
      購人也應負此義務。被上訴人對承購人之義務仍然應依雙方間買賣契約之內容
      決定。
    (四)實際上，在被上訴人對掌上公司之要求及起訴請求下，原隔間使用之房屋及售
      屋中心均已全部拆除，上訴人指責之票亭也拆遷到非一樓建物上，本可立即交
      屋使用，有第一審八十六年五月三日勘驗筆錄可證，但上訴人及其他購買人意
      圖得巨額賠償，找理由拒不接受點交。
（三）系爭房屋係取得使用執照並辦妥所有權登記後才出售，約定現況出售，交屋並
      無困難，本件實係上訴人不願依現況交屋，並非被上訴人遲不點交，此由八十
      四年三月三十日點交協調會議紀錄即可證明。上訴人所舉證人劉學銘係擔任一
      樓原住戶（按即一樓房地承購人）委員會總幹事，此業經其在鈞院前審供述屬
      實，其證言明顯偏頗，所述縣長李雅景有承諾辦理所有權登記一個月內交付房
      屋等語，與事實不符，要非可採。又關於上訴人主張損害賠償部分，因第一樓
      係屬「分別共有關係」，並以「密封式」建築，應「共同經營，不得自行隔間
      使用」（買賣契約書第二條），上訴人並無特定使用範圍或舖位，自不可能獨
      自出租收取租金。
（四）上訴人主張被上訴人從未占有系爭建物，被上訴人實無從點交系爭建物予上訴
      人云云，惟本件係因上訴人一直拒不依現況點交，一再遲延，已如前述，且系
      爭大樓第一層，本來就約定由被上訴人嘉義縣政府、掌上公司、管理委員會（
      即一樓買受人代表）三方會同點交，也就是由掌上公司點交予被上訴人，被上
      訴人隨即點交予購買人（或合法委任之管理委員會），有八十四年三月三十日
      協商「金財神百貨廣場（原雙子星大樓）地上一、二樓及地下室二樓點交事宜
      」會議紀錄可證，因上訴人拒不依現況接受點交，才未完成點交，並非被上訴
      人未先占有建築物，無法點交給上訴人。另因第一層樓買賣無約定點交時間，
      上訴人及一樓購買人一再藉故拒不點交，被上訴人係政府機關，以服務人民為
      目的，乃先接受掌上公司之點交，然後定時間函請一樓購買人點交，購買人大
      多數不到場，又未合法委任人到場，致無法點交。因拖延已久，上訴人不得已
      再定於八十七年十一月十七日點交，並註明如再不接受點交即拋棄占有，因大
      多數購買人不到場，少數人到場也不簽到，又無委任人到場，無法點交，被上
      訴人只好拋棄占有，並通知一樓承購人。
（五）證人簡世明在鈞院前審到庭作證，對訂約經過供述甚詳，從未供述要依竣工圖
      點交，上訴人卻將其證言歪曲為依竣工圖點交，實則簡世明之完整供述為：「
      ：：年９月日使用執照已經下來，所以那次的協調內容是以符合使用執照
      的現狀來點交，並由縣府、建商及一樓原住戶三方共同點交，因為大家認為使
      用執照剛好發下來不久，當然是因符合使用執照才會發照，所以當時約定以符
      合使用執照現狀來辦理點交，但因我們訂約是在八十三年六月才訂約，因事隔
      九個多月，我們縣府無法一一核對當時之現狀，所以我們在契約中才載是按照
      現狀出售，即按買賣當時之現狀出售，而將使用執照那幾個字拿掉，後來上訴
      人要求點交，縣府要點交給他，他又不同意三方面點交」（鈞院前審卷第八十
      八頁反面第四行起），其將按現況出售之經過說明得很清楚，足證上訴人所述
      現況點交即係依竣工圖點交云云，為無可採。上訴人雖又主張所謂「現況出售
      」之「現況」應係指使用執照竣工圖而言等語，但按解釋契約，固須探求當事
      人立約時之真意，不能拘泥於契約之文字，但契約文字業已表示當事人真意，
      無須別事探求者，即不得反捨契約文字而更為曲解，有最高法院十七年上字第
      一一一八號判例可供參照。系爭房屋於兩造訂立契約之前已建好，且經嘉義市
      政府檢驗合格發給使用執照，各承購人均得隨時去查看房屋，因此雙方同意依
      現況出售，才不加入「依使用執照竣工圖」以免橫生枝節拖延時日，此亦符合
      一般人購買現成房屋之習慣，上訴人以六個多月前之協商，歪曲解釋半年後雙
      方協商同意之買賣契約書，顯無可採。
（六）本件被上訴人點交之責任在兩造買賣契約書第八條明白約定：「本買賣標的依
      現況出售：：」，其後並未變更此約定。蓋被上訴人係政府機關，縣長為代表
      人，如果有變更買賣契約之內容，必須簽請縣長同意，並經買受人同意才能變
      更，被上訴人不可能同意將「現況出售」之約定，變更為「依竣工圖」點交房
      屋。本件上訴人及其他承購人於八十二年九月二十二日與被上訴人協調買賣房
      屋時，該房屋業經依竣工圖建造完成，並經嘉義市政府檢驗合格，核對和竣工
      圖相符後，發給使用執照，並辦妥所有權登記，當然足以認定係符合竣工圖，
      因此雙方協調以符合使用執照之現狀出售房屋，但到雙方訂定買賣契約時（八
      十三年六月間），事隔九個多月，被上訴人無法一一去核對當時之現況，為免
      點交時發生糾紛，因此才在契約書中記載「現況出售」，而不記載依使用執照
      或竣工圖出售或點交，此契約內容並徵求承購人同意，雙方約定依現況出售，
      出賣人責任當然依現況點交。況依一般交易經驗，買賣已建好之房屋，均依現
      況出售，也依現況點交，沒有人出售房屋約定「依照竣工圖」點交，蓋如依竣
      工圖點交房屋，如果買方反悔不接受點交，不但寬度、高度要一一仗量，檢驗
      鋼筋數量、水泥含量（俗稱磅數）、樑柱牆壁窗戶都要一一仗量，比對竣工圖
      是否相符，而樑柱、牆壁，其厚度尺寸，因經以水泥整修，都難免稍有誤差，
      要找出和竣工圖不符之處，極容易，要完成點交非常困難，因此均本於誠信原
      則，約定現況出售，產權完整。
（七）上訴人提出之各函件均非被上訴人同意變更契約，約定依竣工圖點交，其中被
      上訴人八十五年九月五日八五府財產字第一○四二六三號函附「金財神百貨廣
      場（原雙子星大樓）地上一樓」現場點交事宜中之結論，僅係掌上公司和「原
      住戶」代表之建議，是要鑑定價格，並非變更契約內容。八十四年四月廿五日
      八四府財產字第四三○八八號函係被上訴人依據合建契約，請求建造人掌上公
      司履行合建契約依據竣工圖點交，凡與竣工圖不符之任何地上物一律應予拆除
      ，僅將副本送一樓產權共有人告知此事，讓人民知道政府機關有在盡督促之責
      ，並非變更兩造間買賣契約內容，同意改依竣工圖點交給購買人。八十三年六
      月七日八三府財產字第五八六三九號函，是就王竹山等十餘人到嘉義縣議會陳
      情案補充說明，文中所謂符合使用執照設計圖之原則下辦理現況點交，係因當
      時建物已經嘉義市政府檢驗合格，發給使用執照，足以證明是依照設計圖建造
      ，所以是在符合使用執照設計圖原則下，辦理現況點交，仍然是主張現況點交
      ，只不過當時有人利用一樓空間暫時搭建電影院（在三樓）售票亭等，被上訴
      人同意予以拆除，並即對掌上公司等訴請拆除，全部拆除完畢。八十五年十月
      一日八五府財產字第一一四九五五號開會通知單係就共有人會議所函報之代表
      及掌上公司等通知於八十五年十月二日下午三時要辦點交事宜，但因契約是約
      定要點交給全體買受人共同經營，因此點交時仍必須有全體買受人之授權書，
      惟上訴人等至今無法提出，且該函係依據一樓產權共有人之請求，轉向台灣省
      政府請示，並非同意變更契約內容。至於八十五年十一月廿三日「金財神百貨
      廣場（原雙子星大樓）地上一樓」點交協調會議紀錄，係嘉義縣議會召開之協
      調會，由蕭登標議長主持，結論所述「八十五年十一月三十日掌上公司依竣工
      圖及建築師公會鑑定結果點交予嘉義縣政府，若掌上公司未完成部份，由縣政
      府處理，另組縣議會組專案小組督促縣政府」等情，係被上訴人要求掌上公司
      履行合建契約，並非被上訴人同意依竣工圖點交給承購人，況該結論僅為縣議
      會依據人民陳情所作協調之建議事項。另八十五年十一月十六日八五府財產字
      第一三四八九六號函所附「金財神百貨廣場（原雙子星大樓）地上一樓」點交
      協調會議紀錄之結論，亦係被上訴人本於政府機關善盡政府照顧承購人之本意
      ，而一再協調並本於合建契約關係要求建造人掌上公司依竣工圖交付房屋給被
      上訴人，並非變更和房屋承購人間買賣契約之內容，改為依「竣工圖點交」。
      又雙子星大樓一樓產權共有人會議記錄上，共有人雖選出十七名代表參加協調
      固無不可，惟如要點交，仍必須有全體購買人之授權證明，但購買人始終無提
      出授權證明，且各次點交紀錄，均無代表人簽到，根本無受點交之意思甚明。
      再依八十四年二月二十八日之申請書，購買人雖有申請點交，被上訴人也都已
      定期通知點交，惟購買戶無法全體點交，也無合法授權人接受點交，只一再要
      求要依竣工圖點交，明顯故意不點交。
（八）系爭建物在建造完成後，向嘉義市政府申請使用執照，因所申請使用執照，建
      物和核定之工程圖樣（即設計圖）完全相符，依據建築法第七十條第一項及第
      七十一條之規定，免附竣工平面圖及立面圖，業經嘉義市政府函復在卷，足證
      系爭房屋並無竣工圖，上訴人一再請求依竣工圖點交，實無依據，被上訴人也
      不可能變更買賣契約內容，改變依竣工圖點交房屋。
（九）證人林世明係八十五年十一月八日「金財神百貨廣場（原雙子星大樓）地上一
      樓」點交協調會議紀錄人，參與當日點交，對紀錄內容最瞭解。該證人於九十
      年七月十三日準備程序中證述：「（問：有關結論三之記載，是你們縣政府與
      住戶達成的協議？）不是，是我們與掌上公司達成的協議，是我們對掌上公司
      的要求，掌上公司後來也做到了，不是我們對住戶的承諾，因買賣契約已訂明
      依現狀出售，不會任意對住戶承諾依使用執照竣工圖點交」。「（問：當天住
      戶有多少人去？）不知道，只是紀錄當場的人數，住戶他們都拒絕簽到，差不
      多每次都這樣，約十餘人參加，應該都是住戶」等語，足證：(1)當日不知有那
      一位或多少買受人到場，因為無人簽到，只好紀錄現場約有多少人，因此縣政
      府人員要和買受人協商也沒有對象可協商，當然不可能有雙方達成協議。(2)況
      且買受人約有七十多人，縱有十多人到場，不知是何人，也不知是否買受人，
      根本無法代表全體買受人協商。(3)因此只有要求掌上公司要依竣工圖為準點交
      給被上訴人。
三、證據：除援用第一審所提證據外，補提八十四年三月三十一日點交協商會議紀錄
    暨原稿、嘉義縣政府函原稿（註明請以雙掛號寄出）、八十七年十一月十七日點
    交紀錄、被上訴人民國八十二年十二月十八日八二府財產字第一三二八六○號函
    、雙子星大樓壹樓原攤商大會會議紀錄、雙子星經管委員會民國八十三年二月二
    十一日，八三年錦字第○○一號函（附買賣契約意見稿）、被上訴人八十三年四
    月十一日八三府財產字第三五九九一號函（附買賣契約書稿）等影本各一份為證
    ，並聲請訊問證人林世明。
      理      由
一、本件上訴人起訴主張：伊與其他共有人於民國八十三年間向被上訴人購買坐落嘉
    義市○○段○○段八地號土地所有權應有部分十二分之一（下稱系爭土地），及
    地上建物即門牌嘉義市○○路五三八號雙子星大樓一樓舖位（下稱系爭建物），
    伊之土地應有部分為九萬分之二一五，建物應有部分為一萬分之二八七，總價款
    計新台幣（下同）三百五十七萬四千九百零八元，雖已於八十三年九月間辦妥所
    有權移轉登記與伊，但因工程甚多瑕疵，被上訴人迄未依嘉義市政府核准之竣工
    圖予以改善，乃未為點交。又因被上訴人之遲延交付，致伊及其他共有人無法使
    用系爭建物及土地，自八十四年三月三十一日起至八十六年一月底止，伊共受有
    相當於租金之損害六十九萬八千一百六十元，及以系爭建物抵押貸款於該期間內
    繳納貸款利息三十一萬元之損害，應由被上訴人賠償等情，爰依履行契約之法律
    關係及民法第二百三十一條第一項規定，求為命被上訴人(一)將系爭建物依嘉義市
    政府核准之竣工圖予以完成，並點交予上訴人。(二)給付伊壹佰萬捌仟壹佰陸拾元
    ，及各自訴狀繕本送達翌日起至清償日止，加付法定遲延利息之判決。被上訴人
    則以：依兩造所訂買賣契約書第二條約定，系爭建物係屬分別共有關係並以密封
    式建築，僅能「共同經營，不得隔間使用」，伊無從將特定位置點交予個別承買
    人，依約必須由全體買受人受領，又依系爭買賣契約書第八條約定，伊係依現況
    出售系爭土地及系爭建物，並未同意變更契約內容改依竣工圖點交，事實上系爭
    建物並無所謂竣工圖存在，上訴人請求依竣工圖完成點交，實屬無據，再伊依契
    約債務本旨提出交付後，包括上訴人在內之買受人等均拒不受領，顯屬渠等之受
    領遲延，而非伊應負遲延責任，是上訴人請求伊賠償損害，亦無理由等語，資為
    抗辯。
二、按上訴人依履行契約之法律關係及民法第二百三十一條第一項規定，於原審原起
    訴請求被上訴人應將系爭建物依嘉義市政府核准之竣工圖予以完成，並拆除如起
    訴狀附件一所示Ｂ及紅線部分之地上物、清除地上物後，點交予伊及其他全體共
    有人，另應給付伊六十九萬八千一百六十元，及加付自訴狀繕本送達翌日起至清
    償日止之法定遲延利息，原審及本院前審駁回其全部請求及上訴，上訴人上訴至
    最高法院後，最高法院就上訴人請求「被上訴人就系爭建物其他共有人買受部分
    ，依嘉義市政府核准之竣工圖予以完成，點交予其他共有人，並拆除如起訴狀附
    件一所示Ｂ及紅線部分之地上物」部分，駁回上訴人之上訴，故此部分上訴人已
    告敗訴確定，不在本院審理範圍。又上訴人就最高法院其餘發回部分即「(一)就系
    爭建物其買受部分，被上訴人應依嘉義市政府核准之竣工圖予以完成，並點交上
    訴人。(二)被上訴人應給付上訴人新台幣六十九萬八千一百六十元本息」部分，於
    本院之聲明變更為「(一)被上訴人應將系爭建物，依嘉義市政府核准之竣工圖予以
    完成，並點交予上訴人。(二)被上訴人應給付上訴人一百萬八千一百六十元本息」
    ，即就請求點交系爭建物「其買受部分」（刪除）變更為請求點交系爭建物全部
    ，就請求賠償損害部分追加請求給付三十一萬元本息，因未變更訴訟標的僅擴張
    其應受判決事項之聲明，依民事訴訟法第四百四十六條第一項但書及第二百五十
    五條第一項第三款之規定，並無不合，應予准許，均合先敘明。
三、查上訴人主張其於八十三年間向被上訴人購買坐落嘉義市○○段○○段八號土地
    應有部分十二分之一，及地上建築物即門牌嘉義市○○路五三八號雙子星大樓一
    樓舖位，其應有部分建物部分為一萬分之二八七，折合面積約七九‧三四平方公
    尺，土地部分為九萬分之二一五，折合面積約一三‧○四平方公尺，總價款計三
    百五十七萬四千九百零八元正。而該大樓係於八十一年間完工，被上訴人於八十
    三年九月二十三日將前開土地及建物所有權移轉登記予上訴人等事實，業據上訴
    人提出買賣契約書為證，並為被上訴人所不爭執，堪信為真。
四、次查依兩造所不爭之前揭買賣契約書第二條「本大樓地上第一層係屬『分別共有
    關係』並以『密封式』建築，依民法及相關建築法規定，本買賣標的，應『共同
    經營，不得自行隔間使用』。」之規定，被上訴人出售系爭建物，係屬整體出售
    ，非有個別交易之標的，上訴人向被上訴人所買受者如前所述僅為系爭建物之應
    有部分，並非系爭建物之全部，對於上訴人個人而言，被上訴人依約僅有將上訴
    人所購買之應有部分移轉登記為上訴人所有之義務，上訴人僅為眾多買受人之一
    ，除獲授權外並不能代表其他買受人受領系爭建物，此觀之上訴人本身亦自承其
    購買系爭建物並無特定部分，被上訴人應將系爭建物交由一樓全體住戶一併接受
    點交，再由一樓住戶內部協商管理特定部分等情（見本審第壹卷第一百六十二頁
    筆錄）益明，則其本於履行前揭契約之法律關係，請求被上訴人將系爭建物依嘉
    義市政府核准之竣工圖予以完成並點交予伊部分，無論被上訴人有無依嘉義市政
    府核准之竣工圖完工之義務，上訴人既僅為共有人之一依約並無受領全部建物之
    權利，在未得其他共有人授權之情況下而請求被上訴人點交系爭建物全部予伊，
    即屬無據，而不應准許。
五、又上訴人主張被上訴人有依嘉義市政府核准之竣工圖完成系爭建物之義務，迄今
    未依竣工圖施工完成，致無法點交予上訴人及其他購買人，造成上訴人受有相當
    於租金及繳納貸款利息之損害等事實，則為被上訴人否認，並提出系爭買賣契約
    書，抗辯依系爭買賣契約書第八條約定，系爭建物係依現況出售，並無所謂竣工
    圖存在等語。查卷附系爭買賣契約書第八條確實載明：「本買賣標的依現況出售
    ，房屋及土地之產權完整．．．」（見原審卷第七頁），並無上訴人所謂出賣人
    應依竣工圖完成之約定，而系爭建物於建造完成後向嘉義市政府申請使用執照時
    ，因系爭建物和核定之工程圖樣（即設計圖）完全相符，依據建築法第七十條第
    一項及第七十一條之規定，免附竣工平面圖及立面圖，業經嘉義市政府於九十年
    八月七日、九月十四日先後函復在卷，足證系爭建物並無所謂竣工圖存在，上訴
    人主張被上訴人有依嘉義市政府核准之竣工圖完成系爭建物之義務云云，尚屬無
    據，事實上，前揭買賣契約書第八條之文字已明確表示被上訴人係「依現況出售
    房屋」，所謂「現況」即為契約訂立時系爭建物之現狀，文義至為清楚，無需別
    事探求其他意義，亦與使用執照或其他工程圖樣如何記載無關，亦即契約訂立時
    已經存在之瑕疵應由買受人吸收，出賣人只要於訂約後未改變系爭建物之狀態，
    嗣後依據訂約現狀所提出之給付，均應認係符合債務本旨，債權人不能以訂約後
    發現瑕疵為由而拒絕受領，是上訴人以系爭建物工程存在甚多瑕疵，被上訴人迄
    未依嘉義市政府核准之竣工圖予以改善為由，拒絕點交系爭建物，應非有理。
六、上訴人雖又提出被上訴人於訂約後之八十三年六月七日、八十四年四月二十五日
    、八十五年九月五日所發之函文，及八十五年十一月八日、十一月二十三日之點
    交協調會議記錄，並舉證人蔡清泉、侯有義等人，主張被上訴人嗣後已同意以符
    合使用執照上之竣工圖辦理點交系爭建物云云，惟上訴人提出之各函件均非被上
    訴人同意變更契約內容改依竣工圖點交之實據，其中八十三年六月七日八三府財
    產字第五八六三九號函，係被上訴人就王竹山等十餘人到嘉義縣議會陳情案補充
    說明，文中所述符合使用執照設計圖之原則下辦理現況點交，所謂符合使用執照
    設計圖僅是原則，重點仍然是主張現況點交；又八十四年四月廿五日八四府財產
    字第四三○八八號函係被上訴人依據合建契約請求建造人掌上公司履行合建契約
    ，對象係掌上公司，被上訴人僅將副本送一樓產權共有人告知此事，其目的係讓
    人民知道政府機關已盡督促之責，自不能認係與上訴人協議變更兩造間買賣契約
    內容同意改依竣工圖辦理點交，另八十五年九月五日八五府財產字第一○四二六
    三號函附系爭建物現場點交事宜中之結論，亦僅係掌上公司和原住戶代表之建議
    而已，被上訴人並未為任何表示，自亦不能認係同意上訴人變更契約內容之主張
    。至於八十五年十一月八日系爭建物之點交協調紀錄中由系爭建物共有人代表、
    掌上公司及被上訴人出席所為結論(三)固記載「有關點交事宜，缺失部分依竣工圖
    為準，現正由建築師公會鑑定中，俟鑑定結果辦理」等情，惟據被上訴人所提出
    之當日會議紀錄原稿（見本審第壹卷第一百七十八頁）顯示，掌上公司係由林永
    輝代表，被上訴人係由財政局林世明出席，系爭建物之共有人方面，則因均拒絕
    簽名而無法得知當時究竟由何人與會，是系爭建物之共有人當時是否與被上訴人
    達成協議？因不知何人代表，自無法確認，參以證人林世明即整理當日會議紀錄
    之人證稱「（問：有關結論三之記載，是你們縣政府與住戶達成的協議？）不是
    ，是我們與掌上公司達成的協議，是我們對掌上公司的要求，掌上公司後來也做
    到了，不是我們對住戶的承諾，因買賣契約已訂明依現狀出售，不會任意對住戶
    承諾依使用執照竣工圖點交」、「（問：當天住戶有多少人去？）不知道，只是
    紀錄當場的人數，住戶他們都拒絕簽到，差不多每次都這樣，約十餘人參加，應
    該都是住戶」等語（見本院九十年七月十三日準備程序筆錄），而掌上公司本於
    合建契約原負有點交符合建築圖面之房屋予被上訴人之義務，被上訴人辯稱該結
    論(三)之記載係渠要求掌上公司應依竣工圖為準點交給被上訴人，而非同意系爭建
    物共有人變更現況點交之契約內容，應屬可信；另關於八十五年十一月廿三日系
    爭建物之點交協調會議紀錄，係嘉義縣議會召開之協調會，由蕭登標議長主持，
    結論所述「八十五年十一月三十日掌上公司依竣工圖及建築師公會鑑定結果點交
    予嘉義縣政府，若掌上公司未完成部份，由縣政府處理，另組縣議會組專案小組
    督促縣政府」之內容，僅係被上訴人要求掌上公司履行合建契約，並非被上訴人
    同意依竣工圖點交給承購人甚明，況該結論僅為縣議會依據人民陳情所作協調之
    建議事項，並無被上訴人同意變更現況點交契約內容之明文，當不能據以證明被
    上訴人嗣後已同意以符合使用執照上之竣工圖辦理點交系爭建物。另證人蔡清泉
    雖證稱：「（縣政府有通知要辦理點交？）有，但我們要求要依峻工圖點交，地
    上物也要排除，縣政府無法做到，我們就沒有接受點交」、「我們有選出十七位
    代表要接受縣政府的點交，但縣政府沒有排除地上物，消防亦不合格，也沒有依
    竣工圖來點交」（見本審貳卷第十四頁），證人侯有義亦證稱「我們主張依竣工
    圖來點交，否則我們就不點交」（見本審貳卷第十七頁），惟並未提出被上訴人
    同意變更與彼等所訂現況點交契約之實據，彼等為系爭建物之承購戶，除原契約
    外並無法提出其他書據，不僅不能證明被上訴人有依嘉義市政府核准之竣工圖完
    成系爭建物之義務，且系爭建物如前所述並無所謂之竣工圖存在，彼等一再重複
    上訴人以未依竣工圖點交為由而拒絕被上訴人之現況點交，亦不能認為有理由。
七、再按本件兩造係於八十三年六月間訂立系爭建物買賣契約，當時系爭建物業已完
    成，領得使用執照，此為兩造所不爭，被上訴人於訂立系爭買賣契約後，除應上
    訴人等承購戶之要求，由建商掌上公司拆除部分公共設施外，對對於系爭建物並
    未再施工改變系爭建物之狀態，亦為上訴人所不否認之事實，而被上訴人曾於八
    十四年三月三十日召集第一樓買受人及掌上公司，連同被上訴人共三方面協商點
    交事宜，因第一樓所有權人代表不願接受依現況點交，始未能於八十四年三月三
    十一日為點交，有該協商會議紀錄為憑，其後被上訴人復多次定期點交，仍因第
    一樓購買人代表不同意依現況點交，而無結果，參以前揭證人蔡清泉、侯有義所
    證被上訴人多次欲辦理點交，因彼等要求要依峻工圖點交，地上物也要排除，被
    上訴人因無法做到致彼等沒有接受點交等情，上訴人拒絕被上訴人依契約所為之
    現況點交，甚為明確，上訴人主張被上訴人從未占有系爭建物，無從點交系爭建
    物予上訴人云云，與實際情況不符，委無可採。則被上訴人既已多次依雙方所訂
    買賣契約書第八條「依現況出售房屋」之約定現實提出交付，其履行債務即符合
    債務本旨，上訴人即買受人仍以現實所無之竣工圖為由拒絕受領，縱上訴人受有
    無法使用系爭建物之損害，亦非可歸責於被上訴人，從而，上訴人主張其因被上
    訴人之遲延交付，致伊及其他共有人無法使用系爭建物，自八十四年三月三十一
    日起至八十六年一月底止，伊共受有相當於租金之損害六十九萬八千一百六十元
    ，及以系爭建物抵押貸款於該期間內繳納貸款利息三十一萬元之損害，應由被上
    訴人賠償云云，即屬無據，而不應准許。
八、綜上所述，本件上訴人僅為系爭建物共有人之一，依約並無受領全部建物之權利
    ，其未得其他共有人之授權而以一人之名義請求被上訴人點交系爭建物全部予伊
    ，應屬無據，其主張被上訴人有依嘉義市政府核准之竣工圖完成系爭建物之義務
    ，迄今未依竣工圖施工完成點交予上訴人及其他購買人，致伊受有相當於租金及
    繳納貸款利息之損害等事實，為不足採。從而，上訴人依履行契約之法律關係及
    民法第二百三十一條第一項規定，請求被上訴人應將系爭建物依嘉義市政府核准
    之竣工圖予以完成，並點交予上訴人，並給付伊壹佰萬捌仟壹佰陸拾元，及各自
    訴狀繕本送達翌日起至清償日止，按法定利率請求遲延利息，為無理由，應予駁
    回，其假執行之聲請亦失所附麗，應併予駁回。是則原審為上訴人敗訴之判決（
    追加部分除外），及駁回其假執行之聲請，於法並無不合，上訴意旨就其前開請
    求部分（追加部分除外）指摘原判決不當求予廢棄改判，非明理由，應予駁回，
    另其訴之追加部分，亦無理由，亦應駁回其訴之追加部分及此部分假執行之聲請
    。
九、兩造就系爭建物是否有瑕疵，被上訴人是否有修復之義務，暨被上訴人對上訴人
    等承購戶是否尚有其他承諾義務等所為之其餘攻擊、防禦方法及所提出之各項證
    據資料，經審酌後，因與本件判決之基礎無涉，且不影響本件判決之最後結果，
    爰未予一一論述，僅末此敘明。
十、據上論結，本件上訴及追加之訴為無理由，依民事訴訟法第四百四十九條第一項
    、第七十八條，判決如主文。
中      華      民      國    九十      年      十一    月      十三    日
                                    臺灣高等法院臺南分院民事第二庭
~B1審判長法官
~B2      法官
~B3      法官
右為正本係照原本作成。
如對本判決上訴，須於判決送達後二十日內向本院提出上訴狀；未表明上訴理由者，
應於上訴後二十日內向本院提出理由書。
中      華      民      國    九十      年      九      月      四      日
~B法院書記官  謝淑玉


司法院資訊處製作；財團法人民間司法改革基金會備份。
